【裁判字號】    99,判,507
【裁判日期】    990520
【裁判案由】    水土保持法
【裁判全文】
最  高  行  政  法  院  判  決
                                       99年度判字第507號
上  訴  人  甲  ○
被 上訴 人  臺北縣政府
代  表  人  周錫瑋
上列當事人間水土保持法事件，上訴人對於中華民國97年7月30
日臺北高等行政法院96年度再字第77號判決，提起上訴，本院判
決如下：
    主  文
上訴駁回。
上訴審訴訟費用由上訴人負擔。
    理  由
一、上訴人未經申准，擅自於坐落臺北縣中和市○○○段○路鹿
    寮小段90之14、90之15、90之16、90之17地號4筆私有山坡
    地內開挖整地、設置擋土牆，面積約1,000平方公尺，經被
    上訴人於民國93年2月18日派員會同中和市公所、地政事務
    所人員及上訴人現場會勘屬實，被上訴人認上訴人違反水土
    保持法第12條及第23條第2項之規定，乃依同法第33條第1項
    第2款規定，於93年6月7日以北府農山字第09300408609號函
    處以上訴人罰鍰新臺幣（下同）6萬元，並限期拆除及清除
    該擋土牆。上訴人不服，循序提起行政訴訟，經原審93年度
    訴字第3199號判決（下稱原審前判決）駁回，上訴人猶未甘
    服，提起上訴，經本院96年度判字第1287號判決（下稱原確
    定判決）駁回而告確定在案。茲上訴人以原確定判決有行政
    訴訟法第273條第1項第11款規定之再審事由，向原審提起再
    審之訴，經原審判決再審之訴駁回，上訴人不服，遂提起本
    件上訴。
二、上訴人於原審主張：原確定判決所引用之臺灣板橋地方法院
    （下稱板橋地院）92年度國字第14號民事判決、臺灣高等法
    院（下稱高院）91年度上訴字第3696號刑事判決所為「如有
    新開挖整地等開發、經營或使用行為時，即應依水土保持法
    規定擬具水土保持計畫送核可後，始得為之」之認定，業分
    別經高院93年度上國易字第4號民事判決、最高法院95年度
    臺上字第4746號刑事判決廢棄在案，顯見被上訴人以上訴人
    「未先擬具水土保持計畫」作成處分，未依法行政，原處分
    顯有違誤，本件有行政訴訟法第273條第1項第11款規定之再
    審事由，原確定判決顯有違誤等語，求為判決廢棄原確定判
    決、訴願決定及原處分均撤銷。
三、被上訴人則以：上訴人未經申准，擅自於坐落臺北縣中和市
    南勢角段橫路鹿寮小段90之14、90之15、90之16、90之17地
    號4筆私有山坡地內開挖整地、設置擋土牆，業已違反水土
    保持法第23條第2項規定，被上訴人依同法第33條第1項規定
    處分上訴人，乃依法處分，上訴人之違法行為並不因板橋地
    院92年度國字第14號民事判決及高院91年度上訴字第3696號
    刑事判決均分別遭廢棄而得以免罰等語，資為抗辯，求為判
    決駁回上訴人再審之訴。
四、原審斟酌全辯論意旨及調查證據之結果，以：原審前判決係
    以春秋墓園固於62年經核准設置，水土保持法於83年5月27
    日公布施行後，如有新開挖整地等開發、經營或使用行為時
    ，即應依水土保持法規定擬具水土保持計畫送核可後，始得
    為之，並非墓園一旦核准設置，之後新開發、經營或使用行
    為，均無需依法令核准，及上訴人復未能證明水土保持法公
    布施行前，所擬送水土保持計畫案已涵蓋系爭新開挖整地設
    置擋土牆等為據，因認上訴人有違反水土保持法第12條、第
    23條第2項規定之情形，被上訴人依同法第33條第1項第2款
    ，酌情處6萬元罰鍰，並限期拆除及清除該擋土牆，所為處
    分即無不合。原判決固提及與本件墓園有關之板橋地院92年
    度國字第14號民事判決及高院91年度上訴字第3696號刑事判
    決，惟該等敘述係針對春秋墓園仍應於83年5月27日水土保
    持法公布施行後，就新開挖整地等開發、經營或使用行為，
    應依水土保持法規定擬具水土保持計畫送核可後，始得為之
    一節，闡述該2法院亦採同一見解，並非以該2法院之訴訟之
    判決為本件判決之基礎，自無所謂原確定判決基礎之其他裁
    判已變更之情形可言，核與行政訴訟法第273條第1項第11款
    為判決基礎之民事或刑事判決及其他裁判或行政處分，依其
    後之確定裁判或行政處分已變更者之情形有間，上訴人徒以
    板橋地院92年度國字第14號民事判決及高院91年度上訴字第
    3696號刑事判決分遭廢棄、撤銷為由，謂有「為判決基礎之
    民、刑事判決，依其後之確定判決已變更」之再審原因，要
    無足取，上訴人提起再審之訴，顯無理由，乃判決駁回上訴
    人再審之訴。
五、本院查：
(一)按「有左列各款情形之一者，得以再審之訴對於確定終局判
    決聲明不服。但當事人已依上訴主張其事由或知其事由而不
    為主張者，不在此限：……十一、為判決基礎之民事或刑事
    判決及其他裁判或行政處分，依其後之確定裁判或行政處分
    已變更者。」行政訴訟法第273條第1項第11款定有明文。該
    款規定，係為判決基礎之民事或刑事判決及其他裁判，如已
    因其後之確定裁判有所變更，其結果使原確定判決之基礎發
    生動搖，始應許當事人據以提起再審之訴，以救濟之。亦即
    必須有「變更前之裁判經確定判決之前訴訟援為判決基礎」
    者，始有本款規定之適用。反之，如確定判決非以變更前之
    裁判為其判決基礎，而係依法院在該案訴訟審理過程調查證
    據所認定之事實加以判斷後，自行適用法律而為裁判者，自
    不在本款適用之列。
(二)經查：本件上訴人依行政訴訟法第273條第1項第11款規定，
    向原審法院提起再審之訴，係以原審前判決及原確定判決據
    為判決基礎之板橋地院92年度國字第14號民事判決及高院91
    年度上訴字第3696號刑事判決，業分別經高院93年度上國易
    字第4號民事判決、最高法院95年度臺上字第4746號刑事判
    決廢棄，為其論據。惟查原審判決已在理由欄內載明原審前
    判決並未以上開板橋地院92年度國字第14號民事判決及高院
    91年度上訴字第3696號刑事判決為其判決之基礎，而係以：
    春秋墓園固於62年經核准設置，水土保持法於83年5月27日
    公布施行後，如有新開挖整地等開發、經營或使用行為時，
    即應依水土保持法規定擬具水土保持計畫送核可後，始得為
    之，並非墓園一旦核准設置，之後新開發、經營或使用行為
    ，均無需依法令核准，上訴人復未能證明水土保持法公布施
    行前，所擬送水土保持計畫案已涵蓋系爭新開挖整地設置擋
    土牆等為據，因認上訴人有違反水土保持法第12條、第23條
    第2項規定之情形，被上訴人依同法第33條第1項第2款，酌
    情處6萬元罰鍰，並限期拆除及清除該擋土牆，所為處分即
    無不合。原審前判決固提及與本件墓園有關之板橋地院92年
    度國字第14號民事判決及高院91年度上訴字第3696號刑事判
    決，惟該等敘述係針對春秋墓園仍應於83年5月27日水土保
    持法公布施行後，就新開挖整地等開發、經營或使用行為，
    應依水土保持法規定擬具水土保持計畫送核可後，始得為之
    一節，闡述該2法院亦採同一見解，並非以該2法院之判決為
    本件判決之基礎，自無所謂原確定判決基礎之判決已變更之
    情形可言。是原審判決業已就上訴人所提再審之訴無理由詳
    敘其論斷之依據，經核於法並無違誤。上訴意旨猶稱：原確
    定判決係以上開板橋地院92年度國字第14號民事判決，及高
    院91年度上訴字第3696號刑事判決為其判決之基礎，並非僅
    係同一見解云云，要不足採。又「行政爭訟事件並不受刑事
    判決認定事實之拘束。」「刑事判決所認定之事實，及其所
    持法律上見解，並不能拘束本院。本院應本於調查所得，自
    為認定及裁判。」復經本院分別著有59年判字第410號及44
    年判字第48號判例可循。上開板橋地院92年度國字第14號民
    事判決，及高院91年度上訴字第3696號刑事判決，嗣雖分別
    經高院93年度上國易字第4號民事判決、最高法院95年度臺
    上字第4746號刑事判決廢棄，然原審斟酌全辯論意旨及調查
    證據之結果，認上訴人有違反水土保持法第12條、第23條第
    2項規定之情形，本不受另案民、刑事判決認定事實之拘束
    。是上訴人以另案民、刑事判決遭其上級審廢棄為由提起再
    審，亦屬無理由。
(三)綜上所述，上訴人之主張並無可採。原審以上訴人再審之訴
    ，顯無再審理由，予以駁回，並無違誤。上訴論旨，指摘原
    判決違背法令，求予廢棄，為無理由，應予駁回。
六、據上論結，本件上訴為無理由。依行政訴訟法第255條第1項
    、第98條第1項前段，判決如主文。
中    華    民    國    99    年    5     月    20    日
                    最高行政法院第五庭
                        審判長法官  鄭  忠  仁
                              法官  黃  秋  鴻
                              法官  吳  東  都
                              法官  王  碧  芳
                              法官  陳  金  圍

以  上  正  本  證  明  與  原  本  無  異
中    華    民    國    99    年    5     月    20    日
                              書記官  彭  秀  玲

司法院資訊處製作；財團法人民間司法改革基金會備份。
